【裁判字號】    89,上訴,2406
【裁判日期】    890523
【裁判案由】    懲治盜匪條例
【裁判全文】
臺灣高等法院刑事判決                          八十九年度上訴字第二四六號
    上  訴  人  甲○○
    即  被  告
    選任辯護人  吳國輝
右上訴人因懲治盜匪條例案件，不服臺灣板橋地方法院八十八年度訴字第一五三七號
，中華民國八十九年五月二十三日第一審判決（起訴案號：臺灣板橋地方法院檢察署
八十八年度偵字第二０四０八號），提起上訴，本院判決如左：
    主  文
原判決撤銷。
甲○○意圖為自己不法所有，以強暴致使不能抗拒而取他人之物，處有期徒刑柒年。
    事  實
一、甲○○因經濟窘迫，復因酒後心情不佳（尚未至精神耗弱之程度），竟意圖為自
    己不法之所有，於民國八十八年八月三十一日凌晨四時十六分許，持其家中所有
    之冷凍調理刀一把，進入台北縣土城市○○路二七號一樓之萊爾富國際股份有限
    公司青雲二分公司便利商店內，趁店員乙○○站在櫃臺外點貨之際，自後持刀抵
    住乙○○之頸部，致使乙○○不能抗拒，隨即喝令乙○○將店內收銀機打開，甲
    ○○即自收銀機內劫取新台幣（下同）一千五百元，得手後逃離現場，乙○○隨
    即報警處理，警方在便利商店內拾得甲○○不慎遺留之國民身份證一枚，並依據
    店內攝影機所拍攝之監視錄影帶內容比對得知係甲○○犯案，分別至其當時之住
    所土城市○○路五四巷八之二號三樓、及土城市○○路四十一號五樓居所查緝未
    獲，並通知線上警網在甲○○居處附近守候；甲○○盜匪得逞逃離現場後，先將
    犯案所用之冷凍調理刀藏置於土城市○○路四十一號五樓之信箱內，再至土城市
    ○○路口附近之全家便利商店將其劫得款項中之六百元予以花用，隨後於同日上
    午六時二十分許欲自行前往台北縣警察局土城分局清水派出所投案，旋為警方在
    該派出所附近之土城市○○路二二０號前逮捕，在其身上起出尚未花費之贓款九
    百元（已發還被害人，由乙○○具領），再至甲○○居處在信箱內查扣得冷凍調
    理刀一把。
二、案經臺北縣警察局土城分局報請臺灣板橋地方法院檢察署檢察官偵查起訴。
    理  由
一、訊據被告甲○○對前揭事實坦承不諱，惟辯稱其係因飲酒後頭腦不清楚而犯案，
    清醒後即前往警局自首等語；辯護人亦以被告行搶前曾告知被害人乙○○，被害
    人以為被告是開玩笑而不為抗拒，並非不能抗拒，依其犯罪情節，應適用普通刑
    法之搶奪罪，又被告犯案後因精神狀態逐漸回復，即至派出所自首，即使不合自
    首要件，亦應屬投案，又參酌精神鑑定報告之內容，及被告自幼生長家庭因素導
    致人格特質問題，加以一時性因素之影響，確實造成被告當時精神狀態已達精神
    耗弱之程度，應依法減輕其刑，及被告並無惡意，加以其未傷人，所得僅一千五
    百元，精神狀況回復正常後立即自首投案，顯可憫恕，請依刑法第五十九條規定
    減輕其刑等語。
二、經查前揭犯罪事實，業據被告於警訊中自白不諱，被告嗣於偵審中對前開事實經
    過亦不諱言，並經證人乙○○於警訊、原審及本院審理時指證綦詳，被告犯案之
    經過亦經該萊爾富便利商店設置之監視錄影設備予以錄影，有扣案之錄影帶乙捲
    ，並經本院當庭播放其內容勘驗無訛記明筆錄可稽（本院卷第四十五、四十六頁
    ），復有扣案之冷凍調理刀乙把及贓物領據乙紙足憑，此外被告遺留在現場之身
    分證業經警方發還被告，亦為被告供陳在卷，且有台北縣警察局土城分局八十九
    年九月十二日北警土刑字第一六九六四號函所附警員紀澤民之處理報告可參，事
    證已臻明確，被告之犯行應堪認定。
三、被告辯稱其係因飲酒後頭腦不清楚而犯案云云，辯護人於原審及本院審理時亦以
    被告曾有多次自殘行為，及案發前有飲酒事實，精神顯有疾病等語資為辯護，並
    聲請鑑定被告犯案時之精神狀態；原審經調取被告前在亞東紀念醫院及廣川醫院
    就診之病歷影本，並囑託台北市立療養院鑑定結果，認「綜合張員（即被告）之
    個人生活史、疾病史、身體檢查、精神狀態檢查與心理評估結果，本院認為張員
    並未罹患精神病，張員近七、八年間多次之自傷行為，係其所習採之宣洩情緒方
    式，與其人格特質有關，並非受精神疾病之影響；而其於八十六年六月十四日在
    亞東紀念醫院接受精神科會診時之『適應障礙併憂鬱情緒與自殺企圖』診斷，僅
    係描述其『當時』因夫妻失和之壓力而出現之心理（憂鬱情緒）、行為（自殺企
    圖）變化，並非認定其長期罹患某一精神疾病。換言之，並不存在一足以造成被
    告對於外界事務之知覺理會與判斷作用、以及自由決定意思之能力較常人減退之
    「長期性」精神病理因素。就足以造成被告對於外界事務之知覺理會與判斷作用
    及自由決定意思之能力較常人減退之「一時性」因素而言，依被告經常大量飲酒
    且常於酒後出現衝動行為之往歷，首須考慮被告是否係於飲酒後犯行，被告於鑑
    定時雖自稱犯行前夜「可能」曾飲酒，且稱對於進入超商行搶一事皆不復記憶，
    然綜觀偵審卷內之文件筆錄，並無任何足以佐證其犯行前可能曾飲酒之記述，因
    此目前尚無理由足以認定被告於犯行時之精神狀態屬精神耗弱或心神喪失。」，
    有台北市立療養院八十九年四月十四日北市療成字第八九六０三一九六００號函
    所附之精神鑑定報告書可稽（原審卷第六十九至七十二頁）；前開鑑定報告既以
    並無證明被告犯行前曾飲酒之資料認為無法判定其精神狀態屬精神耗弱或心神喪
    失，而被告於本院審理時供稱案發前曾飲用高粱、紅露及啤酒等多種酒類，證人
    乙○○亦到庭證稱案發當晚被告曾至店內購買啤酒二次，當時身上有酒味，臉紅
    紅的，第一次購買二、三瓶，第二次購買一瓶，買完後在店外喝等語，且依監視
    錄影帶顯示被告於犯案前確曾二度在店內購買啤酒，足見被告犯案前確有飲酒之
    行為，本院因此將上開事證送請台北市立療養院就被告犯案時之精神狀態為補充
    鑑定，該院結論認「就張員犯行前後之整體行為觀察，其犯行地點與其住處鄰近
    （對於一己犯行後身份易遭指認一事似未慮及），當夜第一次進入萊爾富便利商
    店時即已持刀（對於一己犯行之意圖與準備未加掩飾）（本院按：被告原先進入
    商店購買啤酒，及將乙○○叫出店外告知要行搶時，均未持用刀械，鑑定意見此
    部分所述係有誤會），其後曾將店員乙○○叫至商店門外，告知行搶意圖（對於
    一己犯行之過程未加掩飾），於行搶後則遺留一皮夾在商店內（對於犯行證據之
    消除未能全然顧及），此皆顯示張員當時對於外界事務之知覺理會與判斷作用，
    以及自由決定意思之能力，確實可能已受酒精之影響而有所下降；惟就張員於犯
    行前已預備工具、可遂行犯行且在未受阻礙狀態下離開現場等情判斷，其當時對
    於外界事務之知覺理會與判斷作用以及自由決定意思之能力縱有下降，亦應未達
    『較普通人之平均程度顯然減退』之程度，因此，本院認為張員犯行時之精神狀
    態並未達到精神耗弱或心神喪失。」，亦有該院八十九年九月十一日北市療成字
    第八九六０七七二０００號函所附之精神鑑定報告書足憑（本院卷第四十八至五
    十一頁）；再參諸被告甫犯案後在警訊時對於其犯案之動機、過程均供述明晰，
    足見當時神智清楚，則被告犯案前雖曾飲酒，然其行為時之精神狀態顯然未達精
    神耗弱或心神喪失之程度，被告及辯護人所辯尚無可採。
四、核被告所為，係犯懲治盜匪條例第五條第一項第一款之罪；按搶奪與強盜雖同具
    不法得財之意思，然搶奪係乘人不備，公然掠取他人之財物，如施用強暴脅迫，
    至使不能抗拒而取其財物或令其交付者，則為強盜罪。至所謂強暴脅迫手段，祇
    須抑壓被害人之抗拒，足以喪失其意思自由為已足，縱令被害人實際並無抗拒行
    為，仍於強盜罪之成立，不生影響（見最高法院二十年非字第一七三號、二十年
    非字第二０一號、二十年非字第八四號、三十年上字第三０二三號、六十四年台
    上字第一一六五號判例），被告既係持用刀械自後方抵住乙○○之頸部迫令其開
    啟收銀機，其所施用之強暴手段在客觀上觀察顯然已達令人不能抗拒之程度，自
    係觸犯盜匪罪，辯護人辯稱被告係犯刑法之搶奪罪乙節，自無可採，至於被告犯
    案前雖曾將乙○○叫出店外告以將行搶，致乙○○當時以為其在開玩笑，然被告
    當時尚未著手實施犯罪構成要件之行為，自與隨後被告實施之盜匪犯行無關；又
    被告犯案後將國民身份證遺留於現場，警方據報到場後依據該身份證，及監視錄
    影帶錄得之內容比對，及經證人乙○○指認結果，警方早已知悉被告犯案，隨即
    循線至被告住所及居所查緝未獲，並通知警網在被告居處附近守候等情，業據證
    人即承辦警員紀澤民於原審中結證綦詳（原審卷第二十六頁反面、第二十七頁）
    ，亦與證人乙○○供述之情形相符，警方既早已知悉被告之犯罪嫌疑及其身份，
    即使事後被告自行前往警察機關，亦與自首之要件不合，至於被告縱屬投案，亦
    非法定之減刑事由，僅屬犯罪後態度之問題。
五、原審以被告罪證明確予以論科，固非無見，惟查盜匪所得之財物應發還被害人，
    固為懲治盜匪條例第七條第一項所明定，然而盜匪所得財物如已費失或事實上經
    已發還者，自無須於裁判同時併為發還之諭知（最高法院七十八年度台非字第一
    ０七號判例意旨參照），本案被告因盜匪所得之財物一千五百元，其中之六百元
    業經被告花用費失，已據被告於警訊中供明（偵查卷第四頁反面），其餘之九百
    元則已發還被害人，有贓物領據可憑，揆諸前揭說明，自均無庸為發還之諭知，
    原判決不查，仍將已經費失而不存在之六百元諭知發還萊爾富商店，自有未洽，
    又懲治盜匪條例為刑法之特別法，凡依該條例判處之案件，既已援引其第八條以
    適用刑法及其他刑事法令，則依特別法優先於普通法之例，自無再引刑法第十一
    條之餘地（參見最高法院二十二年度上字第二三八五號判例意旨），原判決既已
    適用該條例第八條規定，復又引用刑法第十一條，亦有不當，再查懲治盜匪條例
    第五條第一項第一款之罪並無罰金刑，原判決又贅引罰金罰鍰提高標準條例第一
    條前段，尤有未合；又供犯罪所用之物，以屬於犯人者為限，始得沒收，刑法第
    三十八條第三項前段規定甚明，而供犯罪所用之物是否屬於犯人所有，仍應依證
    據認定之，卷查被告始終未曾供稱扣案之冷凍調理刀係其所有，僅陳稱係其家中
    所有云云，而其家庭中成員非僅被告一人而已，該刀雖取自被告家中，然尚不足
    憑此遽認屬於被告個人所有，此外復查無任何證據足以證明該刀屬於被告所有，
    原判決竟謂該刀係被告所有供犯罪所用之物而宣告沒收，亦與卷內事證不盡相符
    。被告提起上訴，徒憑己意指摘原判決不當，雖無理由，惟原判決既有可議，仍
    應由本院將原判決撤銷，另為適法之諭知；爰審酌被告尚無前科，此次係因經濟
    困窘、積欠債務，酒後一時失慮而觸犯刑章，惟犯案情節尚非嚴重，所得財物亦
    屬微少，犯後又坦承犯行，並將劫得已花用之款項自行返還被害人，犯後態度良
    好，已有悔意等一切情狀，量處如主文第二項所示該罪之法定最低刑度，以示儆
    懲。至於辯護人另主張被告犯罪情狀顯可憫恕，請依刑法第五十九條規定減輕其
    刑乙節，按刑法第五十九條之酌量減輕其刑，必於犯罪之情狀，在客觀上足以引
    起一般同情，認為即予宣告法定低度刑期，猶嫌過重者，始有其適用，至於被告
    無前科，素行端正，子女眾多等情狀，僅可為法定刑內從輕科刑之標準，不得據
    為酌量減輕之理由（見最高法院五十一年度台上字第八九九號判例），本院經審
    酌被告犯罪之情狀，並無在客觀上足以引起一般同情，認為即予宣告法定低度刑
    期，猶嫌過重之情事，自無適用刑法第五十九條減輕其刑之餘地，附此指明。
六、扣案之冷凍調理刀乙把，雖為犯罪所用之物，惟無法證明屬被告所有，已如前述
    ，爰不予宣告沒收；被告因盜匪所得之財物一千五百元，其中六百元已費失，另
    九百元實際已經發還被害人，故均不另為發還之諭知。
據上論斷，應依刑事訴訟法第三百六十九條第一項前段、第三百六十四條、第二百九
十九條第一項前段、懲治盜匪條例第五條第一項第一款、第八條、刑法第三十八條第
一項第二款，判決如主文。
本案經檢察官賴俊雄到庭執行職務。
中     華     民     國    八十九   年       十       月     三十一     日
                             臺灣高等法院刑事第二十三庭
                                 審判長法  官  劉  靜  嫻
                                       法  官  林  勤  綱
                                       法  官  宋      祺
右正本證明與原本無異。
如不服本判決應於收受送達後十日內向本院提出上訴書狀，其未敘述上訴之理由者並
得於提起上訴後十日內向本院補提理由書（均須按他造當事人之人數附繕本）。
                                       書記官  郭  淑  卿
中     華     民     國    八十九   年      十一      月       二       日
附錄：本案論罪科刑法條全文
懲治盜匪條例第五條第一項第一款：
有左列行為之一者，處無期徒刑或七年以上有期徒刑：
一、意圖為自己或第三人不法所有，以強暴、脅迫、藥劑、催眠術或他法，致使不能
    抗拒，而取他人之物或使其交付者。


司法院資訊處製作；財團法人民間司法改革基金會備份。
